臺灣桃園地方法院刑事判決　　　　　　　 99年度訴字第978號
公　訴　人　臺灣桃園地方法院檢察署檢察官
被　　　告　洪麗娜
選任辯護人　左自奎律師
上列被告因誣告案件，經檢察官提起公訴（99年度偵字第 10190
號），本院判決如下：
    主  文
洪麗娜無罪。
    理  由
一、證據能力部分：
  (一)按被告以外之人於審判外之陳述雖不符刑事訴訟法第159 條
    之1至之4規定，而經當事人於審判程式同意作為證據，法院
    審酌該言詞陳述或書面陳述作成時之情況，認為適當者，亦
    得為證據；當事人、代理人或辯護人於法院調查證據時，知
    有刑事訴訟法第159條第1項不得為證據之情形，而未於言詞
    辯論終結前聲明異議者，視為有前項之同意，同法第159 條
    之5 定有明文。又該條立法意旨在於傳聞證據未經當事人之
    反對詰問予以核實，原則上先予排除，惟若當事人已放棄反
    對詰問權，於審判程式中表明同意該等傳聞證據可作為證據
    ；或於言詞辯論終結前未聲明異議，基於尊重當事人對傳聞
    證據之處分權，及證據資料愈豐富，愈有助於真實發見之理
    念，且強化言詞辯論主義，使訴訟程式得以順暢進行，上開
    傳聞證據亦均具有證據能力。準此，被告洪麗娜及辯護人對
    檢察官所提證人黃信雄、黃信銘、徐日逢、劉瑩鳳、林少貞
    於本案暨另案警詢時、偵查中及法院審判時所為之陳述（見
    臺灣桃園地方法院檢察署96年度他字第2310號偵查卷第24頁
    至第27頁、第51頁，97年度偵續字第47號偵查卷第22頁至第
    23頁，97年度偵續一字第20號偵查卷第15頁至第16頁，98年
    度偵續二字第2號偵查卷第28頁至第29頁，99年度偵字第101
    90號偵查卷第9 頁至第14頁、第16頁至第27頁），不爭執其
    證據能力，復本院認其作成之情形並無不當情形，經審酌後
    認為適當，故渠等證人前開審判外之陳述均得為證據。
  (二)另被告於96年5 月25日向被害人黃信雄、黃信銘提出之誣告
    刑事告訴狀、車損照片、交通部公路總局新竹區監理所中壢
    監理站民國98年7月3日函、臺灣桃園地方法院檢察署檢察官
    95年5 月11日、98年10月30日勘驗筆錄暨公務電話紀錄單、
    臺灣高等法院93年度上易字第1918號刑事判決書、本院93年
    度易字第7 號刑事判決書、臺灣桃園地方法院檢察署檢察官
    92年度偵字第2990號、第10196號起訴書、95年度偵字第199
    01號不起訴處分書、95年度偵字第17208 號不起訴處分書、
    96年度偵字第25763 號不起訴處分書、96年度偵續字第67號
    不起訴處分書、97年度偵續字第47號不起訴處分書、97年度
    偵續一字第20號不起訴處分書（見同上96年度他字第2310號
    偵查卷第1頁至第19頁、第45頁至第47頁，96年度偵字第257
    63號偵查卷第2頁至第5頁，97年度偵續字第47號偵查卷第50
    頁至第51頁，97年度偵續一字第20號偵查卷第20頁至第22頁
    ，98年度偵續二字第2 號偵查卷第24頁至第25頁、第30頁、
    第43頁至第47頁，99年度偵字第10190 號偵查卷第6頁至第8
    頁，本院99年度審訴字第1933號刑事卷第39頁至第41頁），
    皆與本案事實具有自然關聯性，復屬文書性質，且查無事證
    足認有違背法定程序或經偽造、變造所取得之情事，復檢察
    官、被告及辯護人對此部分之證據能力皆無意見，是堪認有
    證據能力。
二、公訴意旨略以：被告洪麗娜於92年間與被害人黃信雄、黃信
    銘兄弟均為桃園縣龍潭鄉○○村○○街63巷住戶，雙方分住
    同巷6號、4號，感情不睦。被告明知其於92年1月7日下午 5
    時35分許，與其子邱熾豪一同返家步行至龍吟街63巷3 號前
    時，因被害人黃信雄、黃信銘駕駛車號V8-6388 號自用小客
    車行經該處，雙方互不讓路，並生有爭執，其因而以手持之
    花雨傘敲打該車輛之引擎蓋、前保險桿、左前葉子板及左側
    前、後車門等處，致該車輛前揭部位之烤漆遭刮損而掉落，
    復以傘毆打見狀下車阻止之被害人黃信雄、黃信銘，致被害
    人黃信雄、黃信銘因而受有傷害，經被害人黃信雄檢具車輛
    遭毀損之照片、遠勝汽車股份有限公司（下稱遠勝公司）龍
    潭服務廠鈑噴技師長徐日逢開立之車損估價單及診斷證明書
    為證，向臺灣桃園地方法院檢察署對被告提出傷害及毀損等
    告訴，被害人黃信銘則檢具診斷證明書為證，對被告提出傷
    害告訴，並經該署檢察官偵辦後，以92年度偵字第2990號、
    第10196號案件提起公訴，嗣經本院以92年度易字第7號刑事
    判決，就被告傷害犯行判處拘役30日、毀損犯行判處拘役15
    日，惟因被告不服提起上訴，經臺灣高等法院以93年度上易
    字第1918號刑事判決，駁回上訴確定後，先向臺灣桃園地方
    法院檢察署對徐日逢提起偽造文書之告訴，經該署檢察官於
    95年11月6日及96年7月22日，以95年度偵字第17208 號及96
    年度偵續字第67號案件為不起訴處分。詎被告意圖使被害人
    黃信雄及黃信銘受刑事處分，竟以該署檢察官於95年5 月11
    日就上開車輛所製作之勘驗筆錄中車損之位置及數量，與被
    害人黃信雄、黃信銘先前據以提告之證據照片內容有異，而
    向該署誣告被害人黃信雄、黃信銘共同虛偽指訴其於上開時
    、地刮損上開自用小客車之烤漆而涉犯偽造變造證據及誣告
    等罪嫌，嗣上開案件經該署檢察官查明實情後，並無被告所
    指訴之情節，陸續以96年度偵字第25763 號、97年度偵續字
    第47號、97年度偵續一字第20號、98年度偵續二字第2 號案
    件，對被害人黃信雄、黃信銘為不起訴處分，因認被告涉犯
    刑法第169條第1項之誣告罪嫌。
三、按犯罪事實應依證據認定之，無證據不得認定犯罪事實；不
    能證明被告犯罪或其行為不罰者應諭知無罪之判決，刑事訴
    訟法第154條第2項、第301條第1項定有明文。又認定不利於
    被告之事實，須依積極證據，苟積極證據不足為不利於被告
    事實之認定時，即應為有利於被告之認定；再認定犯罪事實
    所憑之證據，雖不以直接證據為限，間接證據亦包括在內，
    然而無論直接或間接證據，其為訴訟上之證明，須於通常一
    般之人均不致有所懷疑，而得確信其為真實之程度者，始得
    據為有罪之認定；另刑事訴訟法第161 條已於91年2月8日修
    正公布，其第1 項規定：檢察官就被告犯罪事實，應負舉證
    責任，並指出證明之方法；因此，檢察官對於起訴之犯罪事
    實，應負提出證據及說服之實質舉證責任，倘其所提出之證
    據，不足為被告有罪之積極證明，或其指出證明之方法，無
    從說服法院以形成被告有罪之心證，基於無罪推定之原則，
    自應為被告無罪判決之諭知，最高法院30年上字第816 號、
    76年台上字第4986號、92年台上字第128 號著有判例可資參
    照。
四、檢察官認被告洪麗娜涉犯刑法第169條第1項之誣告罪嫌，無
    非係以：被告毀損被害人黃信雄、黃信銘車輛之事實，業經
    法院審認在案，而被害人黃信雄所提車損照片核與檢察官於
    95年5 月11日勘驗筆錄記載情形相當並無重大矛盾，則被告
    對被害人黃信雄、黃信銘提出之變造證據誣告告訴，主觀上
    應具有誣告之犯意等，為其主要論據。
五、訊據被告洪麗娜固坦承與被害人黃信雄、黃信銘間於92年 1
    月7 日因用路糾紛而生刑事訴訟，嗣被告所犯傷害、毀損案
    件經本院以92年度易字第7 號刑事判決，各判處拘役30日、
    15日，應執行拘役40日，並經臺灣高等法院以93年度上易字
    第1918號刑事判決，上訴駁回而確定，惟被告對該確定判決
    所憑事證仍有疑義，先對遠勝公司龍潭服務廠鈑噴技師長徐
    日逢提起偽造文書告訴，俟經臺灣桃園地方法院檢察署檢察
    官以96年度偵續字第67號為不起訴處分確定，另對被害人黃
    信雄、黃信銘提出誣告告訴，終經臺灣桃園地方法院檢察署
    檢察官以98年度偵續二字第2 號為不起訴處分確定等情，然
    堅詞否認有何誣告犯行。被告及其辯護人辯稱略以：檢察官
    於95年5月11日就車號V8-6388號自用小客車進行勘驗時，其
    筆錄記載「車子右前引擎蓋部分有細微之刮痕」，惟因洪麗
    娜係現場目擊，此與黃信雄於92年1 月13日提告之多處車損
    照片顯然不符，況迄至該時已3 年餘，何以車損部位由多處
    變成引擎蓋細微刮痕，因而有合理懷疑證據遭變造情事，並
    非捏造或虛構證據，復黃信雄、黃信銘乃共同對洪麗娜提出
    告訴，故對渠等一同提告，主觀上難認有誣告犯意等語。經
    查：
  (一)按誣告罪之成立，以犯人明知所訴虛偽為構成要件，若誤認
    有此事實，或以為有此嫌疑，自不得遽指為誣告；又誣告罪
    ，以意圖他人受刑事或懲戒處分，向該管公務員誣告為構成
    要件，故該項犯罪，不特須指出其具體事實，足以使人受刑
    事或懲戒處分，且須明知其為虛偽，具有故意構陷之情形始
    能成立，如對於事實有所誤認，即缺乏此種意思條件，自難
    令負誣告責任；告訴人所訴事實，不能證明其係實在，對於
    被訴人為不起訴處分確定者，是否構成誣告罪，尚應就其有
    無虛構誣告之故意以為斷，並非當然可以誣告罪相繩，最高
    法院20年上字第717 號、22年上字第3368號、59年台上字第
    581 號著有判例均可資參照。準此，被告與被害人黃信雄、
    黃信銘間，就92年1月7日之用路糾紛迭生多起訴訟在案，渠
    等互告傷害、毀損等刑事犯罪，嗣經臺灣高等法院以93年度
    上易字第1918號刑事判決確定，惟被告復對該案所憑車損估
    價單製作人徐日逢提出偽造文書告訴，於此案偵查終結前另
    對被害人黃信雄、黃信銘提起變造證據之誣告告訴，此歷臺
    灣桃園地方法院檢察署檢察官多次偵查，且經臺灣高等法院
    檢察署檢察長再議發回命令續行偵查，直至98年12月14日始
    經臺灣高等法院檢察署檢察長以98年度上聲議字第7846號處
    分書再議駁回確定，本案方止訟爭，雖被告對被害人黃信雄
    、黃信銘提出之誣告告訴經檢察官為不起訴處分確定，然其
    是否係故意構陷事實，抑或僅對於事實有所誤認，主觀上有
    無誣告之犯意，不無疑問。
  (二)再者，被告質疑被害人黃信雄、黃信銘有變造證據進而提起
    誣告告訴，主要乃臺灣桃園地方法院檢察署檢察官以95年度
    偵字第17208號徐日逢被訴偽造文書偵查中，於95年5月11日
    就被害人黃信雄使用之車號V8-6388 號自用小客車進行勘驗
    ，被告認其勘驗結果與被害人黃信雄、黃信銘先前對之所提
    傷害、毀損檢附之車損照片不符，而認有誣告犯嫌。況且，
    參酌被害人黃信雄於92年1月7日與被告發生用路糾紛後，其
    提告所附車損照片18張為：「後左車門刮痕」1 張、「前左
    車門刮痕」4張、「左前/後車門-遠拍」2張、「引擎蓋正面
    全覽」1張、「引擎蓋刮痕」4張、「引擎蓋刮痕與脫漆」 1
    張、「水箱罩上方引擎蓋刮痕」1 張、「左前保險桿多處刮
    痕」1張、「左前保險桿腳踹刮痕」1處、「左前側板多處刮
    痕-遠拍」1張、「左前側板多處刮痕-近拍」1張（見臺灣桃
    園地方法院檢察署96年度他字第2310號偵查卷第45頁至第47
    頁），惟原偵查檢察官於95年5 月11日勘驗該車輛時，勘驗
    情形卻記載「一、勘驗車號V8-6388 號自小客車」、「二、
    車子右前引擎蓋部分有細微之刮痕」，此有該次勘驗筆錄在
    卷可參（見本院99年度審訴字第1933號刑事卷第41頁），兩
    者記載車輛受損部分顯然不同，究竟何者屬實，抑或有何原
    因以致判讀情形不同，著令人疑惑。固然，本案偵查檢察官
    於98年10月23日經向實施勘驗之原偵查檢察官聯繫，表示因
    祇勘驗車輛引擎蓋部分，車身其他部分未勘驗，而勘驗筆錄
    記載「車子右前引擎蓋」部分，乃當時人站在車頭前方，右
    前引擎蓋係指人面向車頭之右前方等語，有電話紀錄1 紙在
    卷可查（見臺灣桃園地方法院檢察署98年度偵續二字第2 號
    偵查卷第30頁），復於98年10月30日再次就該車輛進行勘驗
    ，勘驗情形為「車子引擎蓋上有多處刮痕，與96他2310卷所
    示之車損照片相符」、「車身左前車門與後車門多處刮痕，
    與96他2310車損照片相符」，此參該次勘驗筆錄暨照片足證
    （見同上偵查卷第43頁至第47頁）；綜合以觀，被害人黃信
    雄使用之車號V8-6388 號自用小客車，於92年1月7日與被告
    發生用路糾紛後，提告時所附車損照片部位應在該車輛左側
    ，換言之即駕駛座位置，此與原偵查檢察官於95年5 月11日
    勘驗筆錄記載「車子右前引擎蓋部分有細微之刮痕」迥然不
    同，雖原偵查檢察官本意同為駕駛座前方左側引擎蓋有細微
    刮痕，但其勘驗筆錄記載方式明顯與一般人認知之情形有異
    ，又未敘明僅就引擎蓋部分實施勘驗，甚至連本案偵查檢察
    官亦不確定其真意為何，而特地與原偵查檢察官聯繫確認勘
    驗筆錄內容，在在顯示原偵查檢察官95年5 月11日所為之勘
    驗筆錄存有瑕疵，此項記載不明確且易致人誤會、混淆之勘
    驗筆錄，要如何苛責被告能與原偵查檢察官勘驗筆錄內容有
    不同之認知？從而，被告因信賴具有國家刑事追訴犯罪權限
    之檢察官勘驗結果，認被害人黃信雄、黃信銘先前所提車損
    照片與事實不符，且此係因原偵查檢察官有瑕疵之勘驗筆錄
    所誤導，因而對於事實有所誤認，被告主觀上是否有虛構事
    實之意思，甚為有疑，自難令其擔負誣告責任。
  (三)另外，綜合證人即被害人黃信雄、黃信銘，又證人劉瑩鳳、
    林少貞歷次所述92年1月7日發生之用路糾紛經過，並非全然
    一致而無出入（見臺灣桃園地方法院檢察署96年度他字第23
    10號偵查卷第24頁至第27頁、第51頁，97年度偵續字第47號
    偵查卷第22頁至第23頁，97年度偵續一字第20號偵查卷第15
    頁至第16頁，98年度偵續二字第2 號偵查卷第28頁至第29頁
    ，99年度偵字第10190號偵查卷第9頁至第14頁、第16頁至第
    27頁），姑且不問被告與被害人黃信雄、黃信銘間是非曲直
    為何，但被告所犯傷害、毀損犯行既經臺灣高等法院以93年
    度上易字第1918號刑事判決，各判處拘役30日、15日，應執
    行拘役40日確定，除經再審或非常上訴撤銷原判決之情形，
    基於判決之確定力，法院自應予以尊重，故可認被告確有以
    雨傘敲打被害人黃信雄車輛情事，應無疑問。惟而，此情至
    多僅祇得認被告有毀損被害人黃信雄車輛之事實，但就該車
    輛受損位置為何，原偵查檢察官於95年5 月11日所為之勘驗
    結果既明顯與被害人黃信雄、黃信銘提出之車損照片不符，
    已足讓被告懷疑該項證據有遭變造情形，業如前述，是其非
    明知為虛偽而故意構陷，不無因惑於原偵查檢察官有瑕疵之
    勘驗筆錄之結果，自難從單憑被告犯傷害、毀損罪經法院判
    決確定乙節，遽為不利被告之事實認定。況且，兼衡證人徐
    日逢前於95年5月11日偵查中陳稱：伊於92年1月15日進行估
    價時，只有靠近引擎蓋葉子板部分有一點凹陷痕跡，無須鈑
    金僅烤漆處理即可，但迄後未見該車再次前來修理等語（見
    本院99年度審訴字第1933號刑事卷第39頁至第40頁）；嗣於
    96年7 月23日偵查中證稱：當時係黃信雄、黃信銘之父親駕
    駛該車輛前來估價，伊看到引擎蓋右側，亦即副駕駛座前方
    有一道細微刮痕，至其他地方有無刮痕並未注意等語（見臺
    灣桃園地方法院檢察署96年度他字第2310號偵查卷第24頁至
    第26頁），固證人徐日逢係待被告於96年5 月25日以刑事告
    訴狀，對被害人黃信雄、黃信銘提出誣告之告訴後，方於96
    年7月23日偵查中陳述與原偵查檢察官於95年5月11日勘驗時
    相近之證詞，但此情業經本案偵查檢察官於98年10月23日與
    原偵查檢察官聯繫並確認勘驗筆錄記載有誤，復於同年月30
    日再次進行勘驗以查明事實真偽，顯見進行車損估價之證人
    徐日逢本身都記不得該車受損位置為何，被告迭經多次爭訟
    之後，適巧又遇上原偵查檢察官有疑之勘驗筆錄內容，其係
    對於事實誤認而非主觀虛構之可能性極高，自不得徒以交通
    部公路總局新竹區監理所中壢監理站98年7月3日函附車號V8
    -6388 號自用小客車新領牌照登記書（見同上98年度偵續二
    字第2 號偵查卷第24頁至第25頁），其車型、烤漆與卷附照
    片相符為由，驟謂被告係明知所訴虛偽而為誣告之情事存在
    。
  (四)基此，被告雖有於96年5 月25日以刑事告訴狀，對被害人黃
    信雄、黃信銘提出變造證據之誣告告訴，然其實係誤解原偵
    查檢察官於95年5 月11日勘驗筆錄之真意，因認被害人黃信
    雄、黃信銘先前就傷害、毀損告訴中檢附之車損照片與事實
    不符而提告，主觀上欠缺虛構誣告之故意，縱該案經臺灣桃
    園地方法院檢察署檢察官以98年度偵續二字第2 號為不起訴
    處分確定，至多僅被告就所告訴之事實不能證明其係實在，
    並非當然可以誣告罪相繩。
六、綜上所述，被告洪麗娜雖有對被害人黃信雄、黃信銘提起變
    造證據之誣告告訴，然查無何積極證據可認其主觀上具有誣
    告犯意，而明知為虛偽構陷被害人黃信雄、黃信銘，殊難僅
    憑被告所犯傷害、毀損刑事犯罪有罪確定，抑或被害人黃信
    雄、黃信銘及徐日逢被訴案件經檢察官為不起訴確定等情，
    遽論被告涉犯刑法第169條第1項之誣告罪嫌。是檢察官所引
    各項事證未達於通常一般之人均不致有所懷疑，復查無其他
    積極證據足證被告確有此一犯行，而得確信其有犯罪之程度
    ，容有合理之懷疑存在，自屬不能證明被告犯罪，揆諸首揭
    說明，本案應為被告無罪之諭知。
據上論斷，應依刑事訴訟法第301條第1項，判決如主文。
本案經檢察官黃俊華到庭執行職務。
中    華    民    國   100    年    2     月    17    日
                  刑事第六庭  審判長法  官  錢建榮
                                    法  官  游智棋
                                    法  官  黃翊哲
以上正本證明與原本無異。
如不服本判決，應於判決送達後10日內向本院提出上訴書狀（應
附繕本），並應敘述具體理由，其未敘述上訴理由者，應於上訴
期間屆滿後20日向本院內補提理由書，上訴於臺灣高等法院。
                                    書記官  蔡紫凌
中    華    民    國   100    年    2     月    17    日